【裁判字號】    97,抗,153
【裁判日期】    970710
【裁判案由】    聲請迴避
【裁判全文】
臺灣高等法院臺南分院民事裁定  97年度抗字第153號
抗  告  人  甲 ○ ○
            乙 ○ ○
            丁 ○ ○
            戊 ○ ○
            丙 ○ ○
相  對  人  庚 ○ ○
法定代理人  己 ○ ○
上列抗告人等因與相對人間聲請迴避事件，對於中華民國97年5
月12日臺灣臺南地方法院裁定（97年度聲字第303號），提起抗
告，本院裁定如下：
    主  文
抗告駁回。
抗告訴訟費用新台幣壹仟元由抗告人等負擔。
    理  由
一、本件抗告人等於原法院聲請意旨略以：
  (一)原法院承審法官明知抗告人乙○○、丁○○、丙○○及戊○
    ○等四人，在民國（下同）九十六年十二月十七日民事起訴
    狀並無列出為被告（即96年度重勞訴字第03號），竟意圖偏
    頗急著結案以職權於九十七年二月十八日發出言詞辯論通知
    書，並由管區警所於九十七年二月二十七日向抗告人乙○○
    、丁○○、丙○○、戊○○等四人送達相對人之追加書狀，
    惟相對人就追加書狀日期故意登載為九十六年十二月十七日
    ，顯屬故意偽造行為，觀之相對人所為顯足以生損害於抗告
    人，昭然若揭。又承審法官為急著結案達到偏頗相對人，明
    知相對人追加書狀所列之各疑點，應依法先開庭調查，以期
    發現是否實在，但承審法官為偏頗相對人，一次終結言詞辯
    論，使抗告人等不知且不及提出異議，而使承審法官利用經
    言詞辯論為理由進行判決，以達偏頗相對人，此為非常偏頗
    之行為。
  (二)追加書狀所列不實事項略舉如下：
  (1)修煌建設公司位在台南市○○○街三六○號建案之舖設大理
    石工程（以下簡稱系爭工程）交予抗告人甲○○、乙○○、
    丁○○、戊○○、丙○○共同承作為不實列載，依法應開庭
    調查，但承審法官不理。
  (2)抗告人甲○○、乙○○、丁○○、戊○○、丙○○僱請傅建
    華、庚○○施作舖設大理石之工作，也為不實列載，依法應
    開庭調查藉以查明真偽。
  (3)另相對人受甲○○、乙○○、丁○○、丙○○、戊○○及傅
    建華‧‧工地主任王紹宗之指示，亦均為不實之登載，依法
    承審法官亦應先開庭調查；但竟不予依法先開庭調查上揭各
    點而急著結案，顯偏頗相對人，並欲於九十七年三月十一日
    進行言詞辯論終結，皆為偏頗行為。
  (三)相對人追加書狀所列標的金額高達新台幣（下同）二千七百
    六十九萬六千七百六十四元之損害賠償，與其原提出者互異
    ，顯然置抗告人等是提款機及開設銀行之不合理請求，惟承
    審法官竟不依法應先開庭調查追加書狀之列載是否與事實相
    符，已失去公平原則。
  (四)民事訴訟法明文規定追加非經由抗告人之同意，不得為之，
    但本件承審法官有上述作為而暗中幫助相對人，爰依民事訴
    訟法第三十三條第一項第二款規定，提出聲請迴避等語。
二、抗告人等抗告意旨略以：
  (一)原裁定法官孫玉文明知本件聲請迴避應以合議庭裁定，卻自
    行於九十七年三月三十一日以裁定駁回抗告人之聲請；抗告
    人於九十七年四月十八日提出抗告狀時，卻利用承辦機會通
    知抗告人於九十七年四月三十日到庭訊問，並未依法送上級
    法院裁定，復於九十七年五月八日撤銷自己所作出之裁定，
    可見承辦案件之草率。至原法院審判長蔡美美依法未自行迴
    避，再度參與審判，且於九十七年五月十二日作出裁定再度
    駁回抗告人之聲請，顯有偏頗原承審法官楊清安甚明。
  (二)原裁定理由第五項：「訴狀應與言詞辯論期日之通知書一併
    送達被告，承審法官分開送達‧‧，尚難因此主觀臆測承審
    法官執行職務，有何偏頗之虞。」彰顯出承審法官違反民事
    訴訟法第二百五十一條：「訴狀應與言詞辯論期日通知書，
    一併送達於被告」規定，此乃官官相護之鐵證。
  (三)最重要之偏頗證據為本案即九十六年度重勞訴字第三號進行
    期間，抗告人甲○○為瞭解案情，而於九十七年五月五日具
    狀聲請影印全部案卷並核算影印費用，但承審法官卻於九十
    七年五月十五日發函：「‧‧到本院三樓閱卷室閱覽影印卷
    宗」，與抗告人聲請之主旨不同，抗告人並未列載「閱覽」
    ，此即偏頗行為。
  (四)依上，爰依民事訴訟法第四百八十二條之規定提出抗告，請
      鈞院依同法第四百八十六條第一項規定，廢棄原裁定。
三、按法官有民事訴訟法第三十二條所定以外之情形，足認其執
    行職務有偏頗之虞者，當事人得聲請法官迴避，民事訴訟法
    第三十三條第一項第二款定有明文。另依同法第三十四條第
    二項、第二百八十四條之規定，對於法官迴避之原因應提出
    能即時調查之證據以釋明之。次按民事訴訟法第三十三條第
    一項第二款所謂「足認法官執行職務有偏頗之虞」之情形，
    係指法官於訴訟之結果有利害關係或與當事人有親交嫌怨等
    客觀事實，客觀上足使人疑其為不公平之審判者而言；亦即
    應以法官對於訴訟標的有特別利害關係，或與當事人之一造
    有密切之交誼或嫌怨，或基於其他情形客觀上足疑其為不公
    平之審判者為其原因事實；若僅憑當事人之主觀臆測，或不
    滿法官進行訴訟遲緩、指摘法官指揮訴訟、認法官就其聲明
    之證據不為調查、鑑定，則不得謂其有偏頗之虞（最高法院
    90年度台抗字第39號、82年度台抗字第20號裁判參照）。
四、經查：
  (一)按原法院或審判長認抗告為有理由者，應撤銷或變更原裁定
    ；又法官迴避之聲請，由該法官所屬法院以合議裁定之；民
    事訴訟法第四百九十條第一項及第三十五條第一項前段分別
    定有明文。本件抗告人等向原法院聲請法官迴避事件，雖經
    原法院由獨任法官一人以裁定予以駁回，惟於抗告人等具狀
    向原法院提出抗告後，原承辦獨任法官認抗告為有理由，即
    將原裁定撤銷，並由原法院以合議裁定駁回抗告人等之聲請
    ，有原法院裁定共三份及民事抗告狀一份附卷可按（見原法
    院卷第15至17、33至35、68、75至76頁）；則揆諸前揭法律
    規定，於法並無不合；且此本為法官之權限，與法官執行職
    務是否有偏頗之虞無涉，尚非法官應予迴避之原因。
  (二)本件相對人於向原法院起訴時，於所提出之起訴狀固未將抗
    告人乙○○、丁○○、戊○○、丙○○等四人列為被告，係
    至九十六年十二月十七日始具狀追加抗告人乙○○等四人為
    被告，並將起訴金額自起訴時所主張之二千五百八十九萬六
    千七百六十四元，擴張至二千七百六十九萬六千七百六十四
    元，且本件追加起訴狀繕本已於九十七年二月二十七日寄存
    於抗告人等住所地轄區之台南市警察局第三分局安中派出所
    以為送達，有原法院送達證書四紙附於本案卷（即96年度重
    勞訴字第03號卷第158至161頁）可參，並經本院調取該卷宗
    核閱無誤，且為抗告人等所不爭執，自屬真實。嗣原承審法
    官並以審理單批示通知抗告人等及對造應於九十七年三月十
    一日到庭辯論，以明是否有民事訴訟法第二百五十五條第一
    、二項之訴之變更追加限制之事由；至抗告人等雖未於上開
    言詞辯論期日到庭，有言詞辯論筆錄一份附卷可稽（見本院
    卷第45至46頁），惟渠等已於言詞辯論期日前即九十七年三
    月十日具狀就相對人所提之前揭追加書內容陳述意見，則有
    民事請假及聲請狀一份附卷可按（見本院卷第42至44頁），
    並無抗告人等於訴訟上權利正當行使受何損害或妨礙之情形
    ；再者，民事訴訟程序固採「當事人進行」之處分權主義，
    原則上為程序主體之當事人就訴訟標的享有處分之自由，惟
    訴訟程序之進行，法院本享有訴訟指揮權，而準備期日或言
    詞辯論期日之指定、證據之調查及宣判期日之訂定，均屬法
    院訴訟指揮之一種，承審法官本可依職權，視個案情況酌定
    之，此觀民事訴訟法第一百九十八條第一項規定：「審判長
    開閉及指揮言詞辯論，並宣示法院之裁判。」自明。顯見承
    審法官前揭所為，乃本於民事訴訟程序之行使職權行為，於
    法亦無不合，要難認其有何偏頗之虞。至抗告人等又主張：
    原審裁定理由第五項：「訴狀應與言詞辯論期日之通知書一
    併送達被告，承審法官分開送達‧‧，尚難因此主觀臆測承
    審法官執行職務，有何偏頗之虞。」彰顯出承審法官違反民
    事訴訟法第二百五十一條：「訴狀應與言詞辯論期日通知書
    ，一併送達於被告。」故有官官相護、偏頗之嫌云云；惟此
    乃法院審理案件基於訴訟指揮權所為之處分，且所謂「一併
    」並非指需將訴狀與言詞辯論期日之通知「一起」為送達，
    而是祇須法院確有將訴狀及言詞辯論期日通知於法定之就審
    期間（即10日）前送達予被告即可，而本件追加書狀確於法
    定就審期間前送達予抗告人等，已如前述；故抗告人等前揭
    主張，於法尚有誤會。況抗告人等何時收受追加書狀、及言
    詞辯論期日通知書是否與訴狀同時送達予抗告人等，均與是
    否有「不公平審判」無關，尚難依此主觀臆測承審法官執行
    職務，有何偏頗之虞；易言之，已與法官執行職務有無偏頗
    之虞的認定無涉，尚非法官應予迴避之原因。
  (三)抗告人等復主張：抗告人甲○○於九十七年五月五日具狀聲
    請影印全部案卷並核算影印費用，並未列載「閱覽」，但承
    審法官卻於九十七年五月十五日發函：「‧‧到本院三樓閱
    卷室閱覽影印卷宗。」與抗告人聲請主旨不同，承審法官顯
    有偏頗之虞等語。惟經本院調取本案卷宗（即96年度重勞訴
    字第03號）核閱結果，承審法官於收受（即97年5月9日，至
    原法院收受日期為97年5月7日）抗告人甲○○之民事聲請狀
    後，即於其上批示依法辦理，並於同年月十五日發函予抗告
    人甲○○得至原法院三樓閱卷室閱覽影印卷宗，且抗告人甲
    ○○所提之民事聲請狀，亦載及「聲請閱覽」等語，有民事
    案卷影印聲請狀及原法院九十七年五月十五日九六年度重勞
    訴字第三號函一份附卷可按（見本院卷第47至50頁），並無
    與抗告人所聲請相衝突或法官執行職務有偏頗之虞情形；抗
    告人等以此為聲請迴避之事由，顯與事實不符。再者，揆諸
    前揭說明，所謂足認法官執行職務有偏頗之虞之情形，乃係
    指法官於訴訟之結果有利害關係、或於當事人有親交嫌怨等
    客觀事實，足使人疑其為不公平之審判者而言；亦即應以法
    官對於訴訟標的有特別利害關係人或與當事人之一造有密切
    之交誼或嫌怨，或基於其他情形客觀上足疑其為不公平之審
    判者為其原因事實；據此，抗告人等之前揭主張尚不足作為
    聲請迴避之事由。
  (四)綜上，抗告人等主張承審法官執行職務有偏頗之虞乙情，並
    不足採；則其聲請裁定命法官應予迴避，於法自屬無據。原
    法院裁定以抗告人等聲請迴避之原因，與上開民事訴訟法規
    定及前揭裁判意旨有悖，而駁回其之聲請，經核於法並無不
    合。抗告人等抗告意旨仍執前詞指摘原裁定不當，求為廢棄
    ，非有理由。
五、據上論結，本件抗告為無理由，依民事訴訟法第四百九十五
    條之一第一項、第四百四十九條第一項、第九十五條、第七
    十八條及第八十五條第一項前段，裁定如主文。
中    華    民    國    97    年    7     月    10    日
                  民事第一庭    審判長法  官  林金村
                                      法  官  胡景彬
                                      法  官  張世展
上為正本係照原本作成。
如不服本裁定，僅得於收受本裁定正本送達後10日內以適用法規
顯有錯誤為理由，向本院提出再抗告狀（須附繕本）依法應繳納
抗告費新台幣1千元，並委任律師為訴訟代理人，經本院許可後
始可再抗告於最高法院。
中    華    民    國    97    年    7     月    10    日
                                      書記官  廖文靜
【附記】
民事訴訟法第495條之1第2項準用同法第466條之1第1、2項規定
：
(1)對於第二審判決上訴，上訴人應委任律師為訴訟代理人。但上
  訴人或其法定代理人具有律師資格者，不在此限。
(2)上訴人之配偶、三親等內之血親、二親等內之姻親，或上訴人
  為法人、中央或地方機關時，其所屬專任人員具有律師資格並
  經法院認為適當者，亦得為第三審訴訟代理人。
民事訴訟法第466條之2：
  上訴人無資力委任訴訟代理人者，得依訴訟救助之規定，聲請
  第三審法院為之選任律師為其訴訟代理人。


司法院資訊處製作；財團法人民間司法改革基金會備份。
